---
title: "Precedentes vinculantes"
author: "Paul Paredes"
date: "`r Sys.Date()`"
output:
  xaringan::moon_reader:
    lib_dir: "libs"
    chakra: "libs/remark-latest.min.js"
    css: ["default", "css/ath-slides.css", "css/ath-inferno-fonts.css", "css/animate.css", "css/mi-css.css"]
    seal: false
    anchor_sections: false
    self_contained: true
    nature:
      highlightStyle: github
      highlightLines: true
      countIncrementalSlides: false
      ratio: "16:9"
      navigation:
        scroll: true
editor_options: 
  chunk_output_type: console
---

```{r, echo=FALSE}
xaringanExtra::use_webcam()
```

```{r setup, include=FALSE}
knitr::opts_chunk$set(warning = FALSE, message = FALSE, 
                      fig.retina = 3, fig.align = "center")
```

```{r xaringanExtra, echo=FALSE}
xaringanExtra::use_xaringan_extra(c("tile_view"))
```

class: center middle main-title section-title-4

# Precedentes vinculantes en materia laboral

.class-info[

**Paul Paredes**

.light[
**Precedentes vinculantes<br>
Programa de actualización y perfeccionamiento<br>
Academia de la Magistratura
]

**11 de agosto de 2021**

]

---

class: middle

.box-4.huge[M1. Los precedentes vinculantes]

---

layout: true
class: title title-4

---

layout: false
name: poderes-jueces
class: center middle section-title section-title-4 animated fadeIn

# Introducción

---

layout: true
class: title title-4


---

# La casación. Causales.
  
.box-inv-4[1.Infracción normativa que incide directamente sobre la decisión contenida en la resolución impugnada.]

.box-inv-4[2.Apartamiento de los precedentes vinculantes del TC o la CS.]

.box-inv-4[+(¿apartamiento inmotivado? ~ art. 386 CPC)]

???

> Ley 26636 | *Artículo 56.- CAUSALES.- Son causales para interponer el recurso de casación:*

>	*a) La aplicación indebida de una norma de derecho material.*

>	*b) La interpretación errónea de una norma de derecho material.*

>	*c) La inaplicación de una norma de derecho material.*

>	*d) La contradicción con otras resoluciones expedidas por la Corte Suprema de Justicia o las Cortes Superiores, pronunciadas en casos objetivamente similares, siempre que dicha contradicción esté referida a una de las causales anteriores.*

---

# Cas. Prec. vinculantes. Art. 40.° NLPT

.box-inv-4[La SCyS-CSJR **convoca** al pleno de los jueces supremos en materia constitucional y social.]
.box-inv-4[**Finalidad::** constituir o variar un precedente judicial.]
.box-inv-4[**Decisión::** por mayoría absoluta de los asistentes al pleno casatorio.]
.box-inv-4[**Consecuencia:: .red[vincula]** a los órganos jurisdiccionales hasta que sea modificada por otro precedente.]
.box-inv-4[Los abogados pueden **informar oralmente** en la vista de la causa ante el pleno casatorio.]

---

# La casación. Finalidad.

> Artículo 384.- Fines de la casación
El recurso de casación tiene por fines la adecuada aplicación del derecho objetivo al caso concreto y la uniformidad de la jurisprudencia nacional por la Corte Suprema de Justicia. (Ley 29364, del 28 mayo 2009).

> Artículo  384.- El recurso de casación tiene por fines esenciales la correcta aplicación e interpretación del derecho objetivo y la unificación de la jurisprudencia nacional por la Corte Suprema de Justicia. (Original).

???

La casación. Fines.

1. Función de nomofilaquia::

 a) Poner en evidencia los errores. Modelo de tercera instancia.

 b) Interpretación | justa | adecuada | correcta | mejor | ajustada a los valores, bienes, principios constitucionales | de la norma.

> CS elige entre valores. ¿Hacer derecho? Modelo de Corte Suprema.

2. Uniformidad (de la interpretación de la ley) por medio de la jurisprudencia nacional.
 
 a) Mera y formal unificación de la jurisprudencia. Modelo de tercera instancia.
 
 b) Uniformidad de la interpretación en los supuestos de hecho. (¿conservador vs. innovación?)
 
  > El precedente se vuelve significativo. Referencia para jurisprudencia uniforme.
  
  > El cambio de precedente rompe la uniformidad para crear una nueva.
 
---

# El rol de la Corte Suprema

.box-inv-4[Distinguir entre:]

.box-inv-4[1.Resoluciones emitidas en casación. Jurisprudencia. (art. 31, 39 NLPT).]

.box-inv-4[2.Resoluciones emitidas en casación. Precedentes vinculantes. (art. 40 NLPT) ~~ (art. 400 CPC).]

.box-inv-4[3.Plenos jurisdiccionales supremos en materia laboral. (art. 22 y 116 LOPJ).]

---

# Doctrina jurisprudencial (1)

.box-inv-4[¿Carácter vinculante de la doctrina jurisprudencial?]

> Artículo 22.- Las Salas Especializadas de la Corte Suprema de Justicia de la República ordenan la publicación trimestral en el Diario Oficial "El Peruano" de las Ejecutorias que fijan principios jurisprudenciales que han de ser de obligatorio cumplimiento, en todas las instancias judiciales.

---

# Doctrina jurisprudencial (2)

> Estos principios deben ser invocados por los Magistrados de todas las instancias judiciales, cualquiera que sea su especialidad, como precedente de obligatorio cumplimiento. En caso que por excepción decidan apartarse de dicho criterio, están obligados a motivar adecuadamente su resolución dejando constancia del precedente obligatorio que desestiman y de los fundamentos que invocan.

---

# Doctrina jurisprudencial (3)

> Los fallos de la Corte Suprema de Justicia de la República pueden excepcionalmente apartarse en sus resoluciones jurisdiccionales, de su propio criterio jurisprudencial, motivando debidamente su resolución, lo que debe hacer conocer mediante nuevas publicaciones, también en el Diario Oficial "El Peruano", en cuyo caso debe hacer mención expresa del precedente que deja de ser obligatorio por el nuevo y de los fundamentos que invocan.

---

# Plenos jurisdiccionales

.box-inv-4[Plenos laborales nacionales, regionales o distritales.]

> Plenos jurisdiccionales.

> Artículo 116.- Los integrantes de las Salas Especializadas, pueden reunirse en plenos jurisdiccionales nacionales, regionales o distritales a fin de concordar jurisprudencia de su especialidad, a instancia de los órganos de apoyo del Poder Judicial.

---
class: animated, fadeIn

# Sala plena de la Corte Suprema

> Artículo 80.- Atribuciones de la Sala Plena de la Corte Suprema
Son atribuciones de la Sala Plena de la Corte Suprema de Justicia de la República:

> 4.Sistematizar y difundir la jurisprudencia de las Salas Especializadas de la Corte Suprema y disponer la publicación trimestral de las Ejecutorias que fijen principios jurisprudenciales que han de ser de obligatorio cumplimiento en todas las instancias judiciales.

---
class: animated, fadeIn

# Ley 31307 - C.P.Const.

> Artículo VI. Precedente vinculante (1)

> Las sentencias del Tribunal Constitucional que adquieren la autoridad de cosa juzgada constituyen precedente vinculante cuando así lo exprese la sentencia, precisando el extremo de su efecto normativo, formulando la regla jurídica en la que consiste el precedente. Cuando el Tribunal Constitucional resuelva apartándose del precedente, debe expresar los fundamentos de hecho y de derecho que sustentan la sentencia y las razones por las cuales se aparta del precedente.

---

> Para crear, modiﬁcar, apartarse o dejar sin efecto un precedente vinculante se requiere la reunión del Pleno del Tribunal Constitucional y el voto conforme de cinco
magistrados.

---

> En los procesos de acción popular, la sala competente de la Corte Suprema de la República también puede crear, modiﬁcar o derogar precedentes vinculantes con el voto conforme de cuatro jueces supremos. La sentencia que lo establece formula la regla jurídica en la que consiste el precedente, expresa el extremo de su efecto normativo y, en el caso de su apartamiento, los fundamentos de hecho y de derecho en que se sustenta.

---

> Artículo VII. Control difuso e interpretación
constitucional

> Cuando exista incompatibilidad entre la Constitución
y otra norma de inferior jerarquía, el juez debe preferir la primera, siempre que ello sea relevante para resolver la controversia y no sea posible obtener una interpretación conforme a la Constitución.

> Los jueces no pueden dejar de aplicar una norma cuya
constitucionalidad haya sido conﬁrmada en un proceso de
inconstitucionalidad o en un proceso de acción popular.

---

> Los jueces interpretan y aplican las leyes o toda norma
con rango de ley y los reglamentos según los preceptos
y principios constitucionales conforme a la interpretación
que resulte de las resoluciones del Tribunal Constitucional.

---

> Artículo VIII. Interpretación de los derechos humanos y tratados internacionales

> El contenido y alcances de los derechos constitucionales
protegidos por los procesos regulados en el presente código
deben interpretarse de conformidad con la Declaración
Universal de Derechos Humanos, los tratados sobre
derechos humanos, así como con las decisiones adoptadas
por los tribunales internacionales sobre derechos humanos
constituidos según tratados de los que el Perú es parte.

---

> En caso de incompatibilidad entre una norma
convencional y una constitucional, los jueces preferirán
la norma que más favorezca a la persona y sus derechos
humanos.


---

layout: false
name: gracias
class: center middle section-title section-title-4 animated fadeIn

# ¡Muchas gracias!


```{r echo=FALSE, include=FALSE, eval=FALSE}
pagedown::chrome_print("poderes-jueces.html", 
                       output = "poderes-jueces.pdf")
```
